臺灣高等法院臺南分院刑事判決
111年度金上訴字第378號
上  訴  人  
即  被  告  張博鈞
選任辯護人  胡竣凱律師
上列上訴人因違反洗錢防制法等案件，不服臺灣嘉義地方法院10
9年度金訴字第65號中華民國110年12月23日第一審判決（起訴案
號：臺灣嘉義地方檢察署108年度偵字第7670號），提起上訴，
本院判決如下：
    主  文
原判決關於所處之刑部分撤銷。
張博鈞，累犯，處有期徒刑參月，併科罰金新臺幣壹萬元，罰金
如易服勞役，以新臺幣壹仟元折算壹日。
    事實及理由
壹、程序事項：　
一、按民國110年6月16日修正公布、同月18日施行之刑事訴訟法
    第348條規定：「上訴得對於判決之一部為之。對於判決之
    一部上訴者，其有關係之部分，視為亦已上訴。但有關係之
    部分為無罪、免訴或不受理者，不在此限。上訴得明示僅就
    判決之刑、沒收或保安處分一部為之。」查本案係於上開規
    定修正施行後之111年3月15日始繫屬於本院（本院卷第3頁
    ），並非刑事訴訟法施行法第7之13條所規定仍適用修正前
    規定之案件，是本案上訴之效力及其範圍，應依現行刑事訴
    訟法第348條規定判斷，合先敘明。
二、原審於110年12月23日以109年度金訴字第65號判決判處被告
    幫助犯洗錢防制法第十四條第一項之洗錢罪，累犯，處有期
    徒刑4月，併科罰金新臺幣（下同）2萬元，罰金如易服勞役
    ，以1千元折算1日。本件檢察官未提起上訴，上訴人即被告
    坦承犯行，僅對就刑度上訴，經本院當庭向被告及辯護人確
    認上訴範圍無訛（本院卷第114頁），而該量刑部分與原判
    決事實及罪名之認定，依前開新修正之規定，可以分離審查
    ，故本院審理範圍僅限於原判決所處之刑，認定事實、論罪
    等部分，均不在本院審理範圍。
三、經本院審理結果，因被告表示僅就原審判決關於量刑部分提
    起上訴，業如前述，故本案犯罪事實、證據及論罪部分之認
    定，均如第一審判決書所記載（如附件）。
貳、撤銷改判之理由：　　
一、被告上訴意旨略以：被告於本院審判期日，對於本件犯罪事
    實坦承認罪，然主張㈠原判決未依釋字第775號解釋之意旨裁
    量不依累犯之規定加重本刑，有判決適用法則不當之違法。
    ㈡並主張應適用洗錢防制法第16條第2項規定減輕其刑，及本
    件請考量被告生活情狀，應有刑法第59條情堪可憫之減刑事
    由等語。
二、本院之論斷
　㈠刑之加重減輕事由：
　⒈累犯加重其刑：
　　被告因公共危險案件，經臺灣桃園地方法院以104年度審交
    簡字第5號判決判處有期徒刑4月確定，於105年1月14日執行
    完畢乙情，有臺灣高等法院被告前案紀錄表在卷可查，其於
    有期徒刑執行完畢後，5年以內故意再犯本件有期徒刑以上
    之罪，為累犯，又司法院大法官釋字第775號解釋，依解釋
    文及理由之意旨，係指構成累犯者，不分情節，一律加重最
    低本刑，於不符合刑法第59條所定要件之情形下，致生行為
    人所受之刑罰超過其所應負擔罪責之個案，不符罪刑相當原
    則、比例原則。於此範圍內，在修正前，為避免發生上述罪
    刑不相當之情形，法院就該個案應裁量是否加重最低本刑。
    依此，該解釋係指個案應量處最低法定刑、又無法適用刑法
    第59條在內減輕規定之情形，法院應依此解釋意旨裁量不予
    加重最低本刑（最高法院109年度台上字第1037號、第1611
    號判決意旨可資參照）。觀諸被告本案犯罪情節，經依累犯
    規定加重法定最低本刑之結果，並未使被告所受刑罰超過其
    所應負擔之罪責，即無司法院釋字第775號解釋意旨所指應
    裁量不予加重最低本刑，否則將致罪刑不相當之情形，又無
    法適用刑法第59條酌量減輕其刑規定之情形，是被告本案所
    犯之罪，應依刑法第47條第1項之規定，加重其刑。被告上
    訴主張：原判決未依釋字第775號解釋之意旨裁量不依累犯
    之規定加重本刑云云，應屬無據。
　⒉被告係基於幫助之犯意而為一般洗錢罪，應依刑法第30條第2
    項規定，按正犯之刑減輕之。並先加重後減輕之。
　⒊被告於本院審理時自白洗錢之犯行（本院卷第114、122頁）
    ，爰依洗錢防制法第16條第2項減輕其刑，並依刑法第70條
    遞減之。
　⒋本件並無刑法第59條規定之適用：
　　被告辯護人主張被告經濟工作條件不佳，且客觀上足以引起
    一般同情，已達刑法第59條情堪憫恕之程度等語。惟按刑法
    第59條規定犯罪之情狀顯可憫恕，認科以最低度刑仍嫌過重
    者，得酌量減輕其刑，此雖為法院依法得行使裁量之事項，
    然非漫無限制，必須犯罪另有特殊之原因、環境與情狀，在
    客觀上足以引起一般之同情而顯可憫恕，認為即予宣告法定
    低度刑期，猶嫌過重者，始有其適用。是以，為此項裁量減
    輕其刑時，必須就被告全部犯罪情狀予以審酌，在客觀上是
    否有足以引起社會上一般人之同情，而可憫恕之情形，始謂
    適法。近年來詐欺犯罪類型層出不窮，造成甚多被害人鉅額
    損失，且因具有集團性及反覆性之犯罪特徵，對於社會治安
    之危害甚鉅。查被告提供帳戶幫助詐欺集團成員以詐取財物
    方式牟取不法利益及幫助洗錢，且致本案被害人受有財物損
    失，已助長詐騙財產犯罪之風氣，造成無辜民眾受騙而受有
    金錢損失，並擾亂金融交易往來秩序及社會正常交易安全，
    可非難性高，依被告犯罪情狀，在客觀上實難認有何足以引
    起一般同情而顯可憫恕，或科以最低度刑仍嫌過重之情形，
    故本院綜合各情，認被告所犯，並無情輕法重之情形，殊難
    認有何特殊原因或堅強事由，在客觀上足以引起一般同情而
    有情堪憫恕或特別可原諒之處，況經依幫助犯及前述洗錢防
    制法第16條第2項自白之規定減輕其刑後，更無情輕法重顯
    可憫恕之情，不符刑法第59條規定，自無該條規定之適用。
    辯護意旨認被告有刑法第59條犯罪之情狀顯可憫恕酌減其刑
    規定之適用，自不可採。　
  ㈡量刑撤銷改判之理由：
　⒈原審認被告犯行，事證明確，而予以論罪，且就量刑部分，
    已斟酌前開累犯事由，固非無見。惟查，被告於原審否認犯
    行，嗣於本院審理中坦承犯行，應依洗錢防制法第16條第2
    項減輕其刑，是被告之刑之減輕事由、量刑基礎已有所改變
    ，原判決就此部分未及審酌，所為之刑罰量定，自有未當。
　⒉爰以行為人之責任為基礎，審酌被告曾有妨害自由、妨害公
    務、多次公共危險等罪前案紀錄（累犯部分不重複評價）；
    犯後未與告訴人達成和解，賠償其所受損失之態度；又被告
    於原審時雖否認犯行，惟於本院時坦承犯行；兼衡被告自陳
    高職畢業之教育程度、以日本料理師傅為業、生有一子、經
    濟狀況不佳等家庭經濟及生活狀況等一切情狀，量處如主文
    第2項所示之刑，並就罰金刑部分諭知易服勞役之折算標準
    。至被告所犯本件幫助犯洗錢防制法第14條第1項之一般洗
    錢罪，其法定刑為「7年以下有期徒刑」，並不得易科罰金
    ，惟仍得依刑法第41條第3項規定向檢察官聲請易服社會勞
    動，併此指明。
據上論斷，應依刑事訴訟法第369條第1項前段、第364條、第299
條第1項前段，洗錢防制法第16條第2項，判決如主文。　　
本案經檢察官陳則銘提起公訴，經檢察官周文祥到庭執行職務。
中　　華　　民　　國　　111 　年　　5 　　月　　11　　日
                  刑事第二庭    審判長法  官  陳珍如
                                      法  官  包梅真
                                      法  官  黃裕堯
以上正本證明與原本無異。
如不服本判決應於收受送達後20日內向本院提出上訴書狀，其未
敘述上訴理由者，並得於提起上訴後20日內向本院補提理由書（
均須按他造當事人之人數附繕本）「切勿逕送上級法院」。
　　　　　　　　　　　　　　　　　　　書記官  蔡孟芬
中　　華　　民　　國　　111 　年　　5 　　月　　11　　日

附錄本案論罪科刑法條全文
刑法第30條
幫助他人實行犯罪行為者，為幫助犯。雖他人不知幫助之情者，
亦同。
幫助犯之處罰，得按正犯之刑減輕之。

刑法第339條
意圖為自己或第三人不法之所有，以詐術使人將本人或第三人之
物交付者，處5年以下有期徒刑、拘役或科或併科50萬元以下罰
金。
以前項方法得財產上不法之利益或使第三人得之者，亦同。
前2項之未遂犯罰之。

洗錢防制法第2條
本法所稱洗錢，指下列行為：
一、意圖掩飾或隱匿特定犯罪所得來源，或使他人逃避刑事追訴
    ，而移轉或變更特定犯罪所得。
二、掩飾或隱匿特定犯罪所得之本質、來源、去向、所在、所有
    權、處分權或其他權益者。
三、收受、持有或使用他人之特定犯罪所得。

洗錢防制法第14條
有第2條各款所列洗錢行為者，處7年以下有期徒刑，併科新臺幣
5百萬元以下罰金。
前項之未遂犯罰之。
前2項情形，不得科以超過其特定犯罪所定最重本刑之刑。

附件：
臺灣嘉義地方法院刑事判決
109年度金訴字第65號
公　訴　人　臺灣嘉義地方檢察署檢察官
被　　　告　張博鈞　男　(民國00年0月00日生)
　　　　　　　　　　身分證統一編號：Z000000000號
　　　　　　　　　　住嘉義縣○○鄉○○村○○○00號之000
                      號
　　　　　　　　　　居新北市○○區○○路○段000號0樓
上列被告因違反洗錢防制法等案件，經檢察官提起公訴（108年
度偵字第7670號），本院判決如下：
    主    文
張博鈞幫助犯洗錢防制法第十四條第一項之洗錢罪，累犯，處有
期徒刑肆月，併科罰金新臺幣貳萬元，罰金如易服勞役，以新臺
幣壹仟元折算壹日。
    犯 罪 事 實
一、張博鈞預見將金融帳戶資料任意交由他人使用，將使該金融
    帳戶資料成為詐騙集團收取詐騙款項、隱匿不法所得之用，竟
    仍基於縱使幫助他人實行詐欺取財及洗錢犯罪，亦不違反其
    本意之不確定故意，於民國108年6月6日某時（起訴書誤載
    為108年6月5日前某日），以不詳方式，將其名下台北富邦
    銀行帳號000-000000000000號帳戶之金融卡及密碼交給身分
    不詳之成年詐騙集團成員，而任其使用該金融帳戶。嗣因該
    詐欺集團之成員間，共同意圖為自己不法所有，基於詐欺取
    財及一般洗錢之犯意聯絡（尚無積極事證足證有三人以上共
    同犯之，或張博鈞預見有三人以上），已於108年6月5日晚
    上7時48分許，致電黃琬婷，佯稱網路購物重複扣款設定錯
    誤，使黃琬婷陷於錯誤。在該詐欺集團之成員於108年6月6
    日取得上開富邦銀行帳戶，於同日立即指示黃琬婷匯款，黃
    琬婷因而於同日共匯款新臺幣（下同）150078元至上開富邦
    銀行帳戶內，旋於同日遭上開詐欺集團成員提領，藉以製造
    金流之斷點，而掩飾或隱匿該犯罪所得之去向。
二、案經黃琬婷訴由臺南市政府警察局麻豆分局報告臺灣臺南地
    方檢察署檢察官呈請臺灣高等檢察署臺南檢察分署檢察長核
    轉臺灣嘉義地方檢察署檢察官偵查起訴。
    理  由
一、本判決後述引用之傳聞證據，被告張博鈞於審理時表示沒有
    意見而不予爭執，且迄至言詞辯論終結前均未聲明異議，本
    院審酌上開證據資料製作時之情況，尚無違法不當及證明力
    明顯過低之瑕疵，亦認為以之作為證據應屬適當，是依刑事
    訴訟法第159條之5規定，肯認該等證據均有證據能力。
二、訊據被告固坦承上開富邦銀行帳戶係其申辦、重新申辦使用
    之事實，惟否認涉有何幫助詐欺取財、幫助一般洗錢犯行，
    辯稱：「我沒有將上開富邦銀行帳戶資料交給他人使用，上
    開帳戶係我的友人陳嘉祐趁我重新申辦上開富邦銀行帳戶當
    天喝醉後偷走使用的。陳嘉祐偷走上開富邦銀行帳戶後，隔
    天有告知我要注意自己的帳戶，我翻找發現上開富邦銀行帳
    戶不見後，有立即掛失上開富邦銀行帳戶。」等語。經查：
    　　
(一)上開富邦帳戶為被告所申設、並重新申辦使用乙情，業據被
    告於審理時自陳在卷，並有該帳戶之開戶基本資料、交易明
    細附卷可稽；而被告之帳戶遭詐欺集團成員用以詐騙告訴人
    黃琬婷，告訴人因而匯款至被告前揭帳戶等情，亦據證人即
    告訴人於警詢時供證明確，並有告訴人匯款之轉帳成功通知
    訊息列印、南投縣政府警察局埔里分局埔里派出所受理各類
    案件紀錄表、金融機構聯防機制通報單、內政部警政署反詐
    騙案件紀錄表等在卷可憑，綜上各節，足認被告上開富邦銀
    行帳戶資料確遭詐欺集團使用以作為詐欺取財所得贓款轉入
    、提領之人頭帳戶之事實，洵堪認定。
(二)倘若被告之上開富邦銀行帳戶資料果真係遭竊，則竊取者理
    應可預期被告於遭竊後有立即申請掛失之可能，豈有大費周
    章詐騙被害人獲得信任後，指示被害人匯款至無法隨時使用
    之帳戶內，而自陷於一方面無法提領所詐得金額以遂行犯罪
    目的，他方面卻仍受刑事追訴危險之窘境？因此，從事此等
    財產犯罪之詐欺集團，若非確知上開富邦銀行帳戶確能使用
    ，當不至於以上開帳戶從事於財產犯罪，足徵上開富邦銀行
    帳戶應係被告提供與他人使用無訛。
(三)金融機構之帳戶提款卡等相關資料事關個人財產權益之保障
    ，其專有性甚高，除非本人或與本人親密關係者，難認有何
    理由可自由流通使用該提款卡，一般人均有妥為保管及防止
    他人任意使用之認識，縱特殊情況偶需交付他人使用，亦必
    深入瞭解用途及合理性始予提供，且該等專有物件如落入不
    明人士手中，而未加以闡明正常用途，極易被利用為與財產
    有關之犯罪工具，此為吾人依一般生活認知所易於體察之常
    識；況現行金融機構一般存款帳戶之申請手續極為簡便，原
    則上並無特殊之限制，一般民眾皆可輕易申請開戶使用，此
    為眾所週知之事實，則依一般社會生活經驗，苟見非親非故
    之人不以自己名義申請，反向他人索要金融帳戶供己使用，
    衡情當能預見該取得帳戶資料之人應係為謀非正當資金進出
    ，而隱瞞其資金流程及行為人身分曝光之不法使用。查，本
    案被告係具有一定智識之成年人，非無社會經驗，理當知悉
    帳戶存摺、提款卡等有關個人財產及身分之物品，倘淪落不
    明人士手中，極易被利用為與財產有關之犯罪工具，然被告
    竟仍將其上開富邦銀行帳戶之提款卡及密碼交與其身分不具
    密切關係之陌生人，被告主觀上當有認識上開帳戶可能作為
    收受、提領特定犯罪所得使用，他人提領後會產生遮斷資金
    流動軌跡以逃避國家追訴、處罰之效果，其所認知之不法，
    自包括詐欺取財與一般洗錢，其主觀上有提供帳戶將會幫助
    詐欺取財且幫助遮斷金流以阻隔查緝贓款流向暨所在之認知
    ，應無疑義。
(四)被告之辯稱不實：
 1、被告於108年6月6日重新申辦上開富邦銀行帳戶後，告訴人
    於同日即轉入受騙金額計150078元至上開富邦銀行帳戶內，
    於同日即遭人以提款卡提領等情，有卷附上開富邦銀行帳戶
    之交易明細在卷可參，足見被告於108年6月6日重新申辦上
    開富邦銀行帳戶當日，上開富邦銀行帳戶即為詐欺集團成員
    所使用。又依上開交易明細顯示，被告之上開富邦銀行帳戶
    於108年6月12日遭警示結清，於108年6月6日至108年6月12
    日之間，並無被告之掛失紀錄，顯然被告所辯「陳嘉祐偷走
    上開富邦銀行帳戶後，隔天有告知我要注意自己的帳戶，我
    翻找發現上開富邦銀行帳戶不見後，立即掛失上開富邦銀行
    帳戶。」等語，不足採信。
 2、且如被告之上開富邦銀行帳戶資料真係遭陳嘉祐偷竊使用，
    陳嘉祐豈會於隔日提醒被告要注意上開富邦銀行帳戶是否仍
    在，而讓被告懷疑自己？從而被告所辯，顯與常情不合。況
    且，被告所稱之陳嘉祐，於104年3月4日已死亡乙節，有全
    國刑案資料查註表在卷可證，足徵被告之辯稱，與幽靈抗辯
    無異，實不足採。
(五)綜上所述，本案事證明確，被告所辯應屬卸責之詞，其犯行
    洵堪認定，應予依法論科。　　　　　
三、核被告所為，係犯刑法第30條第1項、洗錢防制法第14條第1
    項之幫助犯一般洗錢罪，及刑法第30條第1項、第339條第1
    項之幫助犯詐欺取財罪。被告以一交付上開富邦銀行帳戶資
    料與詐欺集團使用之行為，觸犯前揭二罪名，為想像競合犯
    ，應依刑法第55條前段之規定，從一重論以幫助犯一般洗錢
    罪。被告因公共危險案件，經臺灣桃園地方法院以104年度
    審交簡字第5號判決判處有期徒刑4月確定，於105年1月14日
    執行完畢乙情，有臺灣高等法院被告前案紀錄表在卷可查，
    其於有期徒刑執行完畢後，5年以內故意再犯本件有期徒刑
    以上之罪，為累犯，另被告並無個案情節應量處最低法定刑
    ，否則若再依累犯規定加重其刑，則有違罪刑相當原則，又
    無法適用刑法第59條酌量減輕其刑規定之情形，是被告本案
    所犯之罪，應依刑法第47條第1項之規定，加重其刑被告係
    基於幫助之犯意而為一般洗錢罪，應依刑法第30條第2項規
    定，按正犯之刑減輕之。並先加重後減輕之。起訴意旨漏載
    告訴人尚有受騙匯款19979元、30123元之事實，但因與起訴
    部分具有接續犯之一罪關係，本院應擴張審理。爰以行為人
    之責任為基礎，依被告之陳述及前案紀錄，審酌被告曾有妨
    害自由、妨害公務、多次公共危險之紀錄；犯後未與告訴人
    達成和解，賠償其所受損失之態度；於審理時自陳高職畢業
    、以日本料理師傅為業、生有一子等一切情狀，量處如主文
    所示之刑，並就罰金刑部分諭知易服勞役之折算標準。至於
    被告固有將其上開富邦銀行帳戶資料提供與詐欺集團遂行詐
    欺取財之犯行，惟卷內尚乏積極證據證明被告就此獲有報酬
    或因此免除債務，自無從遽認被告有何實際獲取之犯罪所得
    ，爰不予諭知沒收或追徵其價額。
據上論斷，應依刑事訴訟法第299條第1項前段（依刑事判決精簡
原則，僅記載程序法條），判決如主文。
本案經檢察官陳則銘提起公訴，由檢察官陳昱奉到庭執行職務。
中　　華　　民　　國　　110 　年　　12　　月　　23　　日
                  刑事第四庭    審判長法  官  陳仁智
                                      法  官  簡仲頤
　　　　　　　　　　　　　　　　　　　法  官  康敏郎
以上正本證明與原本無異。
如不服本判決應於收受判決後20日內向本院提出上訴書狀，並應
敘述具體理由；其未敘述上訴理由者，應於上訴期間屆滿後20日
內向本院補提理由書（均須按他造當事人之人數附繕本）「切勿
逕送上級法院」。告訴人或被害人如對於本判決不服者，應具備
理由請求檢察官上訴，其上訴期間之計算係以檢察官收受判決正
本之日期為準。　
                                      書記官　陳佾澧
中　　華　　民　　國　　110 　年　　12　　月　　23　　日
附錄本案論罪科刑法條：
一、洗錢防制法第14條：
　　有第二條各款所列洗錢行為者，處7年以下有期徒刑，併科
    新臺幣500萬元以下罰金。
　　前項之未遂犯罰之。
　　前二項情形，不得科以超過其特定犯罪所定最重本刑之刑。
二、刑法第339條：
    意圖為自己或第三人不法之所有，以詐術使人將本人或第三
    人之物交付者，處5年以下有期徒刑、拘役或科或併科50萬
    元以下罰金。
　　以前項方法得財產上不法之利益或使第三人得之者，亦同。
    前二項之未遂犯罰之。